【裁判字號】    88,上易,5534
【裁判日期】    890118
【裁判案由】    脫逃
【裁判全文】
臺灣高等法院刑事判決                          八十八年度上易字第五五三四號
    上  訴  人  臺灣板橋地方法院檢察署檢察官
    被      告  甲○○
右上訴人因被告脫逃案件，不服臺灣板橋地方法院八十八年度易字第二五三三號，中
華民國八十八年八月二十五日第一審判決（起訴案號：臺灣板橋地方法院檢察署八十
八年度偵字第一二九六三號）提起上訴，本院判決如左：
    主  文
上訴駁回。
    理  由
一、公訴意旨略以：被告甲○○為新加坡國籍人，於民國（下同）八十一年十二月二
    十四日入境我國後，其護照簽證在八十二年五月間業已到期，惟繼續滯留我國，
    嗣因涉嫌變造護照及詐欺罪，於八十四年一月十二日為警查獲，收容在台北縣三
    峽鎮○○路一五０號外國人收容所（即內政部警政署外國人收容所）內。甲○○
    於八十四年十二月三十日某時，藉口牙齒疼痛，由一名隊員（真實姓名年籍不詳
    ）陪同至台北縣三峽鎮某牙醫診所看診，竟趁該名隊員在候診室等待而不注意之
    際，自診所後門逃跑。嗣因涉嫌偽造國民身分證，於八十七年五月一日為警查獲
    ，因其逾期居留，乃收容於外國人收容所，又因涉犯偽造文書罪嫌，經檢察官責
    付予該所。甲○○因恐被判重刑，且執行完畢後須遺返新加坡，復生逃亡念頭。
    自八十二年間起，即認識在外國人收容所擔任崗哨警衛之內政部警政署保安警察
    第一總隊第九大隊第五中隊（下稱保一總隊第九大隊第五中隊）隊員王俊富（涉
    犯縱放脫逃罪嫌，現由台灣板橋地方法院審理中），甲○○因精通國語，時常幫
    忙翻譯，且與王俊富較談得來，彼此交情匪淺。陳嘉詮既生逃亡念頭，欲藉王俊
    富幫忙，平日憑其口才編述身世，漸使王俊富同情其遭遇，迄於八十八年三月七
    日上午，再以欲探望小孩及處理私事等理由唆使王俊富縱放，王俊富向來同情陳
    某，又因工作不順利欲藉此報復隊上長官，竟萌生縱放犯意，先於八十八年三月
    七日上午八時三十分許，在擔任外國人收容所三樓Ａ崗哨勤務時，向擔任Ｂ正崗
    哨勤務之吳雋祥借用ＬＹＩ－０五二號機車，嗣將黑色全罩式安全帽一頂及警員
    運動外套、長褲各一件放置在四樓（該樓並無用途，暫供儲存雜物之用）。迨當
    天上午十一時四十分許，利用擔任三樓Ｂ正崗哨勤務（每二小時輪流崗哨執勤）
    可管制鐵門及電梯之便，掩護甲○○先坐電梯至四樓換穿衣服（電梯與收容室之
    間有牆壁阻隔，不易遭Ａ崗哨Ｂ副崗哨之警衛及其他收容人發現），再搭乘電梯
    至四樓與甲○○一起下樓，當電梯抵達一樓時，王俊富命甲○○先躲在電梯內，
    待其牽騎機車再出來，甲○○因恐遭一樓執勤警衛曾建基發現再搭乘電梯至四樓
    ，此時在五樓不知情之警員曾麗玉欲帶同倒餿水之女性收容人至一樓，故電梯先
    升至五樓，下降至四樓時王俊富則進入（王員因不見甲○○又走至四樓，證人曾
    麗玉誤會王俊富在一樓等待）一起下樓。王俊富隨即騎乘機車附載甲○○離開外
    國人收容所及隊部營區，而管制大門之警員謝光輝、曾榮治、沈至穎三人均不疑
    有他未加阻攔，王俊富騎至三峽鎮某地，向某一檳榔攤不知情之老板詢問有無車
    輛搭乘至台北市，嗣由一姓名年籍不詳亦不知情之男子駕駛一輛白色自用小客車
    ，附載甲○○至台北市環河市場附近，甲○○則給付新臺幣（下同）五百元作為
    報酬。迨同日中午十二時許，警員王富生接班擔任Ｂ正崗哨警衛時，發現甲○○
    失蹤，始查悉上情。又被告甲○○於八十八年三月七日自外國人收容所脫逃後，
    嗣於當日下午一時許，打電話予女友范媮婷，請求幫忙尋找居住處所，范媮婷明
    知甲○○係犯詐欺罪、偽造文書罪、脫逃罪之人犯及通緝中之脫逃人，竟自同年
    四月一日起，以每月一萬元租金，向不知情之黃素芬承租台北縣汐止鎮○○路○
    段二六九號二十樓之套房，供甲○○藏匿，二人即同住在該處。迨八十八年五月
    二十一日下午十時許，甲○○在台北市○○區○○街夜市逛街時為警逮捕，始循
    線查獲范媮婷，因認被告甲○○涉有刑法第一百六十一條第一項之脫逃罪嫌云云
    。
二、按犯罪事實，應依證據認定之，無證據不得推定其犯罪事實；又不能證明被告犯
    罪者，應諭知無罪之判決，刑事訴訟法第一百五十四條及第三百零一條第一項分
    別定有明文。
三、公訴人認被告甲○○涉犯上開脫逃罪嫌，無非以右揭犯罪事實，業據被告甲○○
    坦承不諱，核與同案被告王俊富及證人即警員林寶池、盧長賢、吳雋祥、曾建基
    、劉中一、王富生、羅啟仁、謝光輝、曾榮治、沈至穎、證人詹錫卿、曾麗玉、
    吳雋祥所述情節相符，且有保一總隊第九大隊第五中隊勤務分配表二紙在卷可稽
    （均附於臺灣板橋地方法院檢察署八十八年度偵字第七九六八號案件卷宗）等情
    為其論據。而本院訊據被告甲○○對於其在上開時地自三峽外國人收容所脫逃之
    事實固不諱言，惟否認有何脫逃之犯行，辯稱：以往此種情形均經檢察官不起訴
    處分，應不構成犯罪等語。
四、經查被告甲○○係新加坡國籍人，其於八十一年十二月二十四日入境我國後，其
    護照之簽證在八十二年五月間業已到期，惟繼續滯留我國，嗣因涉嫌變造護照及
    詐欺罪，於八十四年一月十二日為警查獲，於八十四年一月十三日入所收容，嗣
    於同年十二月三十日所外就醫時脫逃，逃亡在外期間另涉詐欺、偽造文書等案件
    ，於八十七年五月一日為警緝獲，於同年五月二日中午十二時二十分許經內政部
    警政署以其原係逾期居留之外國人而收容至三峽之外國人收容所，並經臺灣板橋
    地方法院檢察署檢察官以上開偽造文書案將被告甲○○責付予該所之事實，業據
    被告甲○○迭於警訊、偵查、原審及本院審理時供承不諱，復經原審依職權向內
    政部警政署外國人收容所函查屬實，有該所八十八年七月九日（八八）警署外所
    字第０一二號函及所附之甲○○刑案移送書、臺灣板橋地方法院檢察署八十四年
    度偵字第四八二三號、第八０七六號起訴書、撤銷通緝書、臺北市政府警察局函
    、警訊筆錄、及內政部警政署外事警官隊外國人收容所入所收條各一份在卷（見
    原審卷第三十四至四十四頁）可稽。又內政部警政署外國人收容所係依「外國人
    入出國境及居留停留規則」第二十四條之規定，將逾期居留之被告甲○○予以收
    容，而上開規則係內政部依職權於七十八年一月六日以台內警字第六六一二八０
    號令訂定發布之命令，其後分別於八十三年十二月一日、八十五年九月九日、及
    八十七年一月二十三日修正，就其內容觀之，並未明文揭示係依據何種法律授權
    所發布之命令，且經本院依職權向內政部函查結果，該部亦稱「外國人入出國境
    及居留停留規則係本部依職權訂定發布之（法規）命令，並無法律之授權」等語
    ，有內政部八十八年七月十六日（八八）台內警字第八八０三九七三號函附卷（
    見原審卷第四十九頁）可稽，則上開警政機關無法律之授權，能否依職權發布行
    政命令，任意設置條款拘束他人人身自由，即有可議。
五、查人民身體之自由應予保障，除現行犯之逮捕由法律另定外，非經司法或警察機
    關依法定程序，不得逮捕拘禁。非由法院依法定程序，不得審問處罰。非依法定
    程序之逮捕、拘禁、審問、處罰，得拒絕之，憲法第八條第一項定有明文。而所
    稱之「法定程序」，係指凡限制人民身體自由之處置，不問其是否屬於刑事被告
    之身分，國家機關所依據之程序，須以「法律」定之，其內容更須實質正當，並
    符合憲法第二十三條所定相關之條件，亦經司法院大法官會議以釋字第三八四號
    解釋在案。故凡拘束人身自由之處遇，應屬法律優位之範疇，必須有法律之依據
    ，始得為之，行政機關單純依職權發布之行政命令，若無法律之授權，既不具有
    法律之性質，自不得任意設置條款拘束人身自由，否則，即有違憲法第八條對於
    人身自由之保障。而上開外國人入出國境及居留停留規則既係內政部依職權訂定
    發布之行政命令，並無法律之授權，主管機關片面以行政命令逕將逾期居留之外
    國人送外國人收容所暫予收容，而該規則又未設收容期間之限制，甚至抽象規定
    「其他有事實足認有暫予收容之必要者」委諸警察機關自由裁量收容與否，顯然
    抵觸憲法第八條之規定。按命令與憲法及法律抵觸者無效，是該規則第二十四條
    之效力顯然可議。至「制定入出國及移民法」雖於八十八年五月二十一日制定公
    布，該法第三十六條設有強制收容之規定，使外國人之收容取得法律依據，惟該
    法之施行日期，依同法第七十條規定由行政院定之，且係制定公布在上開規則之
    後，依法律不溯既往原則，尚未能使本案甲○○先前之收容成為合法。又被告甲
    ○○雖因涉嫌偽造文書案而經臺灣板橋地方法院檢察署檢察官諭知責付予三峽之
    外國人收容所，然並非諭知羈押，顯非依法拘禁之情形。故公訴意旨認被告甲○
    ○因逾期居留及涉犯刑事法律，依外國人入出國境及居留停留規則第二十四條之
    規定，收容並責付予外國人收容所，其自由遭受合法之拘束而收禁於一定處所，
    係屬刑法第一百六十一條第一項所稱「依法拘禁之人」云云，即有未洽。被告甲
    ○○所為即與刑法第一百六十一條第一項脫逃罪之構成要件不符。此外，復查無
    其他積極之證據足以證明被告甲○○有何脫逃之犯行，揆諸前揭意旨，自屬不能
    證明被告犯罪。
六、原審因而以不能證明被告犯罪，諭知被告無罪之判決，經核並無不合。檢察官仍
    執陳詞，提起上訴，並謂：上開「外國人入出國境及居留停留規則」係內政部警
    政署依其組織條例第十款所訂定，被告依該規定收容於收容所，其自由遭受合法
    之拘束而收禁於一定處所，自該當於刑法第一百六十一條第一項之要件，否則現
    行逾期居留或犯刑事案件之外國人，將可自由行動，其不合理甚明云云。惟查
    凡拘束人身自由之處遇，應屬法律優位之範疇，必須有法律之依據，始得為之，
    行政機關單純依職權發布之行政命令，若無法律之授權，既不具有法律之性質，
    自不得任意訂立條款拘束人身自由，否則，即有違憲法第八條對於人身自由之保
    障。而上開「外國人入出國境及居留停留規則」既係內政部依職權訂定發布之行
    政命令，並無法律之授權，主管機關片面以行政命令逕將逾期居留之外國人送外
    國人收容所暫予收容，而該規則又未設收容期間之限制，甚至抽象規定「其他有
    事實足認有暫予收容之必要者」，均可委諸警察機關自由裁量收容與否，顯然抵
    觸憲法第八條人身自由應予保障之規定。是則本件被告之收容拘禁既非合法，則
    其縱有乘間脫逃，亦不構成刑法第一百六十一條第一項之脫逃罪。至於是否因此
    致逾期居留或犯刑事案件之外國人可自由行動，而有不合理之情形，此乃立法
    之問題，非本院所得置喙。是檢察官上訴指摘原判決不當，為無理由，應予駁回
    。
七、據上論斷，應依刑事訴訟法第三百六十八條，判決如主文。
本案經檢察官洪威華到庭執行職務。
中    華    民    國    八十九年        一        月      十八      日
                            台灣高等法院刑事第四庭
                                審判長法  官  蔡  永  昌
                                      法  官  李  得  灶
                                      法  官  徐  昌  錦
右正本證明與原本無異。
不得上訴。
                                      書記官  吳  金  來
中    華    民    國    八十九    年        一        月      二十一    日


司法院資訊處製作；財團法人民間司法改革基金會備份。
